【裁判字號】    97,訴,1431
【裁判日期】    971125
【裁判案由】    返還租賃物
【裁判全文】
臺灣高雄地方法院民事判決              97年度訴字第1431號
原      告  高雄市政府海洋局
法定代理人  甲○○
訴訟代理人  許明德律師
            鄭勝智律師
被      告  瑞菁裝潢有限公司
法定代理人  乙○○
當事人間返還租賃物事件，本院民國97年11月10日言詞辯論終結
，判決如下：
    主  文
被告應給付原告新台幣參拾壹萬捌仟零柒拾元，及其新台幣中拾
壹萬柒仟伍佰肆拾玖元，自民國九十七年五月三十一日起至清償
日止，按年息百分之五計算之利息。
原告其餘之訴駁回。
訴訟費用由被告負擔百分之十五，餘由原告負擔。
本判決原告勝訴部分得假執行。但被告如於假執行程序實施前，
以新台幣參拾壹萬捌仟零柒拾元為原告預供擔保，得免為假執行
。
    事  實  及  理  由
一、按訴狀送達後，原告不得將原訴變更或追加他訴，但擴張或
    減縮應受判決事項之聲明者，不在此限，民事訴訟法第255
    條第1 項第3 款定有明文。本件原告於起訴時請求：(一)被告
    應將坐落高雄市旗津區旗汕1107之1 號土地，面積2,310 平
    方公尺，及其上門牌號碼高雄市旗津區北汕巷50之60號建物
    （下稱系爭房地）回復原狀遷讓返還原告、(二)被應給付原告
    新台幣（下同）117 ,549 元 ，及自起訴狀繕本送達翌日起
    至清償日止，按年息百分之五計算之利息、(三)被告應自民國
    97 年2月14日起至回復原狀遷讓返還系爭租賃房地之日止，
    按月給付原告56,798元，嗣於本院審理中，原告具狀陳稱：
    因被告已於97年8 月8 日遷讓系爭房地，故減縮上開(一)部分
    之聲明不再請求，上開(二)、(三)部分之聲明更正為：被告應給
    付原告447,344 元，及其中117,549 元自起訴狀繕本送達翌
    日起至清償日止，按年息百分之五計算之利息等語，衡諸上
    開規定，自應准許。
二、原告主張：原告為發展休閒觀光產業，並推廣旗津漁港之生
    鮮魚貨，辦理「旗津港魚貨直銷中心出租案」，將系爭房地
    於94年6 月1 日出租予被告，並與被告簽定「旗津港魚貨直
    銷中心出租契約」，租賃期間自94年8 月1 日起至98年7 月
    31日止，租金總額為165 萬元（下稱系爭租約）。依系爭租
    約第10條約定，被告應依原告核定之企畫書內容辦理裝修及
    經營，如被告未依企畫書辦理裝修及經營，原告除得終止租
    約、沒收押租金外，被告並應依照系爭租約第13條約定，於
    合約終止時起算一週內，將系爭房地回復原狀遷讓返還予原
    告。詎被告於簽訂系爭租約後，於96年間擅自閉鎖上述魚貨
    直銷中心，未依照系爭租約所定之企畫書營運，故原告即於
    96年12月6 日催告被告應依約營運，並於96年12月17日前提
    出改善辦法，惟被告竟置之不理。是原告即於97年2 月12日
    發函通知被告終止系爭租約，被告於同年月14日收受送達，
    執此，系爭租約既經原告合法終止，且被告於97年8 月8 日
    始將系爭房地遷讓返還予原告，原告自得請求被告給付：
    (一)97年1 月1 日起至97年2 月13日止所積欠之租金49,726元
    ，(二)96年10月至97年1 月止，原告代被告先行墊付之電費共
    23,891元，(三)96年7 月1 日起至97年2 月13日止，房屋稅41
    ,147 元 及地價稅2,785 元，(四)被告自97年2 月14日起至97
    年8 月7 日止，因無權占有系爭房地，使原告受有相當於租
    金之損害共329,795 元（計算式：以系爭土地申報地價[ 每
    平方公尺2,000 元] 乘以該土地面積[2310 平方公尺] 之和
    ，加計系爭房屋價值[ 課稅現值為2,195,700 元] ，依照土
    地法97條規定，以系爭房地申報總價之百分之十，作為系爭
    房地一年租金之總額[681,570元] ，再以之除以12個月，得
    出每月原告所受有之相當於租金損害為56,798元。再以56,
    798 元乘以被告所佔用之時間[5個月又25日] ，得出之金額
    即為329,795 元）。為此爰租賃契約及不當得利之法律關係
    請求上開金額等語，並聲明：被告應給付原告447,344 元，
    及其中117,549 元自起訴狀繕本送達翌日起至清償日止，按
    年息百分之五計算之利息。
三、被告則以：伊確有依約投資1 千餘萬元整地裝潢及營運，惟
    因上述之魚貨直銷中心業績不佳、虧損連連，伊才無力繼續
    經營而致停業年餘。又伊雖有如原告所述之租金49,726元、
    電費23,891元、房屋稅41,147元、地價稅2,785 元未付，惟
    伊認為並無給付之義務。此外，就原告請求伊給付自97年2
    月14日起至同年8 月7 日止之相當於租金之不當得利損害，
    伊亦認為原告請求之金額過高，且魚貨直銷中心係因虧損才
    未營業遭原告終止契約，故伊亦認無給付此部分金額之義務
    等情資為抗辯，並聲明：原告之訴駁回，及如受不利判決，
    願供擔保，請准宣告假執行。
四、兩造爭執及不爭執事項
  (一)不爭執部分
  1.兩造於94年6 月1 日簽訂系爭租約，約定租賃期間自94年8
    月1 日起至98年7 月31日止，租金總額為165 萬元。
  2.依系爭租約第10條約定，被告應依原告核定之企畫書內容辦
    理裝修及經營，如被告未依企畫書辦理裝修及經營，原告除
    得終止租約、沒收押租金外，被告並應依照系爭租約第13條
    約定，於合約終止時起算一週內，將系爭房地回復原狀遷讓
    返還予原告。
  3.系爭租約業經原告於97年2 月12日發函被告終止，被告並於
    97年2 月14日收受送達，有原告終止租約通知函及送達證書
    附卷可參（見本院卷第18、19頁）。
  4.被告於97年8月8日將系爭房地遷讓返還予原告。
  5.自97年1 月1 日起至97年2 月13日止之租金49,726元，被告
    尚未給付。
  6.自96年10月至97年1 月止，原告代被告先行墊付之電費共23
    ,891 元 ，被告尚未給付，有臺灣電力股份有限公司高雄區
    營業處電費催繳函附卷可考（見本院卷第30頁）
  7.系爭房地自96年7 月1 日起至97年2 月13日止，房屋稅41
    ,147 元 及地價稅2,785 元，被告並未給付，有房屋稅及地
    價稅繳納通知及繳納證明附卷可佐（見本院卷第32、33頁）
  8.依照系爭租約第6 條之約定，租賃關係存續中之土地、房屋
    之應納稅捐及水、電費等應由被告負擔。
  (二)爭執部分
  1.原告請求被告給付，自97年1 月1 日起至97年2 月13日止，
    被告所積欠之租金49,726元是否有據。
  2.原告向被告請求給付積欠之電費及房屋、地價稅是否有據。
  3.原告向被告請求給付，自97年2 月14日起至97 年8月7 日止
    ，因無權占有系爭房地，使原告受有相當於租金之損害共32
    9,795 元是否有據，及請求金額是否過高。
五、原告請求被告給付，自97年1 月1 日起至97年2 月13日止被
    告所積欠之租金49,726元係屬有據，理由如下：
    被告對於其積欠原告自97年1 月1 日起至97年2 月13日止之
    租金共49,726元乙節並不爭執，惟以：伊承租系爭房地經營
    魚貨直銷中心已虧損甚鉅，伊實際經營之時間僅有一年，惟
    伊已給付原告2 年之租金等情置辯，而認其無給付原告此部
    分之義務。然查，觀諸系爭租約第10條之約定，被告應依原
    告核定之企畫書內容辦理裝修及經營，及相關之裝修與營業
    變更所衍生之費用由被告自行負擔等節，可知原告雖出租系
    爭房地予被告經營魚貨直銷中心，惟原告並無保障被告「經
    營狀況無虞」之義務，或對於被告因經營魚貨直銷中心所衍
    生之費用，有任何給付之義務，是被告於依照原告核定之企
    畫書內容為裝修、經營後，對於營運狀況需自負盈虧，不可
    向原告請求支付任何費用。此外，復觀諸系爭租約第3 條第
    1 項之約定，系爭房地租金總額165 萬元，被告需每半年自
    動繳納6 個月之租金予原告，繳納租金之時期為租賃關係存
    續中之每年6 月及12月等情，亦可見被告有依約定期限繳納
    租金之義務。故被告對於上述魚貨直銷中心之經營，既需自
    負盈虧，且需定期繳納所應支付之租金，是被告上開所辯，
    即難為本院所採信，則原告請求被告給付此部分之租金，即
    屬有據，應予准許。
六、原告請求被告給付，自96年10月至97年1 月止，原告代被告
    先行墊付之電費共23 ,891 元、自96年7 月1 日起至97年2
    月13日止之房屋稅41,147元及地價稅2,785 元係屬有據，理
    由如下：
    查兩造於系爭租約第6 條約定，在租賃關係存續中之土地、
    房屋之應納稅捐及水、電費等應由被告負擔乙節，為兩造所
    不爭執，且有卷附之系爭租約可按，堪可信為真實。又系爭
    租約係經原告於97年2 月12日發函被告終止，被告並於97年
    2 月14日收受送達，亦如前述，顯見系爭租約確於97年2 月
    14日後發生契約終止之效力，亦可認定。執此，兩造既在系
    爭租約第6 條約定租賃關係存續中之電費、土地及房屋稅捐
    由被告負擔，則原告請求被告給付，自96年10月至97年1 月
    止，原告代被告先行墊付之電費共23 ,891 元，及被告所未
    給付自96年7 月1 日起至97年2 月13日止之房屋稅41,147元
    及地價稅2,785 元，尚非無據。至被告雖以：因承租系爭房
    地經營上述之魚貨直銷中心，伊已虧損甚鉅，且在上開時間
    內，伊有配合辦理政府活動等情為辯，認其無給付此部分之
    電費、土地稅及地價稅義務，惟查兩造既在系爭租約第6 條
    明確約定上情，則依照系爭租約之約定，被告對此部分之電
    費、房屋及地價稅即負有給付之義務。至被告配合政府單位
    辦理活動，因此所可能支付之相關費用，因兩造並未在系爭
    租約約定被告可以此作為折讓租金，抑或改由原告負擔之事
    由，是被告上開所辯，即難為本院所採信。準此，原告此部
    分之請求，應屬有據。
七、原告向被告請求給付，自97年2 月14日起至97 年8月7 日止
    ，因無權占有系爭房地，使原告受有相當於租金之損害共32
    9,795 元是否有據，及請求金額是否過高？
  (一)按無法律上原因而受利益，致他人受損害者，應返還所受利
    益，民法第179 條定有明文。又依不當得利之法則請求返還
    不當得利，以無法律上之原因而受利益，致他人受有損害為
    其要件，故其得請求返還之範圍，應以對方所受之利益為度
    ，非以請求人所受損害若干為準，無權占有他人土地，可能
    獲得相當於租金之利益為社會通常之觀念，是被上訴人抗辯
    其占有系爭土地所得之利益，僅相當於法定最高限額租金之
    數額，尚屬可採，有最高法61年台上字第16 95 號判例可參
    。另按土地法第105 條準用同法第97條之規定，建築基地之
    租金，按申報價額年息百分之十為限，乃指基地租金之最高
    限額而言，並非必須照申報地價額年息百分之十計算。尚須
    斟酌基地之位置，工商業繁榮之程度，承租人利用基地之經
    濟價值及所受利益等項，並與鄰地租金相比較，以為決定，
    亦有同院84年度台上字第1447號判決要旨足參。
  (二)原告主張被告自97年2 月14日起至97年8 月7 日止，因無權
    占有系爭房地，使原告受有相當於租金之損害乙節，雖為被
    告所否認，並辯稱：伊承租系爭房地經營魚貨直銷中心已虧
    損甚鉅，伊實際經營之時間僅有一年，惟伊已給付原告2 年
    之租金，故原告於終止系爭租約後再請求伊給付此部分之租
    金，並無理由；且縱算有理由，其請求每個月相當於租金之
    損害56,798元亦屬過高等情，然被告對於系爭租約於97年2
    月14日已發生終止契約之效力，及被告於97年8 月8 日始將
    系爭房地返還於原告之事實，均不否認，足見在系爭契約發
    生終止效力之97年2 月14日起至被告返還系爭房地前之97年
    8 月7 日日止，被告確屬無正當權源占用，是原告請求被告
    給付於此時期內之相當於租金之不當得利損害，即非無據。
  (三)又占用他人土地者，其所得利益為占有使用本身，僅因該占
    有使用依其性質，已不得返還，故應依民法第條181 條但書
    規定負償還價額之義務，且占用人所應返還之範圍，係以其
    所受之利益為度，已如上開(一)部分所述。查原告雖主張在此
    期間內，所受之相當於租金之損害共329,795 元（計算式：
    以系爭土地申報地價[ 每平方公尺2,000 元] 乘以該土地面
    積[2310 平方公尺] 之和，加計系爭房屋價值[ 課稅現值為
    2,195, 700元] ，依照土地法97條規定，以系爭房地申報總
    價之百分之十，作為系爭房地一年租金之總額[681,570元]
    ，再以之除以12個月，得出每月原告所受有之相當於租金損
    害為56,798元。再以56, 798 元乘以被告所佔用之時間[5
    個月又25日] ，得出之金額即為329,795 元），惟依照兩造
    所訂立之系爭租約，每個月之租金僅34,375元（165 萬元除
    以48個月），則參酌上開判例要旨，應可認被告每個月所可
    獲得之利益應以34,375元為度，是本院認計算原告於此期間
    內所受相當於租金之損害，即應以此為計算標準。依此標準
    所計算原告所受之損害為200,521 元（計算式：34,375元乘
    以5 個月又25日即得出），至原告超過標準部分之請求則屬
    無據。
八、綜上所述，原告依據租賃契約及不當得利之法律關係，請求
    被告給付：(1)自97年1 月1 日起至97年2 月13日止被告所積
    欠之租金49,726元，(2)自96年10月至97年1 月止，原告代被
    告先行墊付之電費共23,891元、自96年7 月1 日起至97年2
    月13日止之房屋稅41,147元及地價稅2, 785元，及(3)自97年
    2 月14 日 起至97年8 月7 日止，因無權占有系爭房地，使
    原告受有相當於租金之損害共200,521 元，合計總金額為
    318,070 元，及其中117,549 元（即上述(1)+ (2)部分之金額
    ）自起訴狀繕本送達翌日即97年5 月31日起至清償日止，按
    年息5 ％計算之法定遲延利息，為有理由，應予准許；至原
    告逾越本院前開所准之318,070 元部分之請求，則屬無據，
    應予駁回。
九、本件係所命給付金額未逾50萬元，而為被告部分敗訴之判決
    ，依民事訴訟法第389 條第1 項第5 款規定，就原告勝訴部
    分本院應依職權宣告假執行。本件既依職權宣告假執行，就
    原告勝訴部分即無再由原告聲請供擔保宣告假執行之必要。
    至原告敗訴部分，假執行之聲請失所附麗，併予駁回，附此
    敘明。又就原告勝訴部分，被告曾陳明願供擔保請准宣告假
    執行，核無不合，爰酌定相當之擔保金額，予以准許。
十、結論：原告之訴為一部有理由，一部無理由，依民事訴訟法
    第79條、第389 條第1 項第5款、第392條，判決如主文。
中    華    民    國    97    年    11    月    25    日
                  民事第三法庭  法  官   吳志豪
以上正本係照原本作成。
如不服本判決，應於判決送達後20日內向本院提出上訴狀，同時
表明上訴理由（原判決所違背之法令及其具體內容或依訴訟資料
可認為原判決有違背法令之具體事實）；如已於本判決宣示後送
達前提起上訴者，應於判決送達後10日內補具上訴理由（均須按
他造當事人之人數附繕本）。
中    華    民    國    97    年    11    月    25    日
                                 書記官   劉音利


司法院資訊處製作；財團法人民間司法改革基金會備份。
